【裁判字號】    95,上,623
【裁判日期】    950926
【裁判案由】    返還價金
【裁判全文】
臺灣高等法院民事判決                   95年度上字第623號
上  訴  人  丙○○
訴訟代理人  梁  治    律師
被  上訴人  庚○○
            甲○○○
            己○○
上三人共同
訴訟代理人  陳文億    律師
被  上訴人  乙○○○
兼  上一人
訴訟代理人  丁○○
被  上訴人  戊○○
上列當事人間返還價金事件，上訴人對於中華民國95年6月22日
臺灣板橋地方法院94年度訴字第2080號第一審判決提起上訴，本
院於95年9月12日言詞辯論終結，判決如下：
    主      文
上訴駁回。
第二審訴訟費用由上訴人負擔。
    事實及理由
一、被上訴人游象隆、戊○○、丁○○均經合法通知，未於言詞
    辯論期日到場，核無民事訴訟法第386條各款所列事由，爰
    依上訴人聲請，由其一造辯論而為判決。
二、上訴人起訴主張：訴外人游添登於民國78年6月19日就其所
    有坐落臺北縣中和市○○○段頂南勢角小段289地號土地（
    下稱系爭土地）立具承諾書（下稱系爭承諾書）予上訴人，
    承諾系爭土地爾後如經政府變更建地開放建築，同意提供系
    爭土地予上訴人合建，上訴人應於78年6月19日給付游添登
    新臺幣（下同）150萬元，78年6月20日給付50萬元，作為本
    合建保證金，如合建成立時再給付保證金300萬元，合建不
    成立時，游添登應於1星期內無息退還已收保證金。上訴人
    已依約給付合建保證金200萬元予游添登收受。嗣游添登於8
    7年10月30日死亡，系爭土地由游添登之繼承人即被上訴人
    辦理繼承登記為公同共有。茲因上訴人同意合建之對象為游
    添登，游添登已死亡，被上訴人對系爭土地之處理意見相歧
    ，可預見縱系爭承諾書所載之限制條件解除，日後合建將無
    法順利完成，且合建契約簽訂迄今已逾16年餘，系爭土地地
    目仍未變更為建地，建築成本逐年增加，均已影響上訴人之
    合建意願，合建契約成立後，因上開情事之變更，其情形顯
    非締約當時所得預料，契約成立將顯失公平，上訴人自得依
    情事變更原則，主張解除合建契約，並以本件起訴狀繕本之
    送達為解除合建契約之意思表示，爰依繼承及契約解除後回
    復原狀之法律關係，求為命被上訴人應連帶給付上訴人200
    萬元及自起訴狀繕本送達之翌日起算法定遲延利息（原審判
    決上訴人敗訴，上訴人不服提起上訴），並上訴聲明：(一)原
    判決廢棄。(二)被上訴人應連帶給付上訴人200萬元及自起訴
    狀繕本送達之翌日起至清償日止，按年息百分之五計算之利
    息。(三)願供擔保請准宣告假執行。
三、被上訴人乙○○○、戊○○、丁○○則以：知悉游添登立具
    系爭承諾書並收受上訴人給付之合建保證金200萬元乙事，
    願意返還上訴人200萬元等語；被上訴人甲○○○、己○○
    、庚○○則以：系爭承諾書上游添登之簽名非其筆跡，系爭
    承諾書應非真正，上訴人不能舉證證明其曾給付游添登200
    萬元，尚難僅憑系爭承諾書上蓋有游添登之印文，即認游添
    登已收受該款項。又系爭土地之地目為田，迄未變更為建地
    ，仍與簽訂合建契約時之情形相同，須待系爭土地地目變更
    後始能履行系爭承諾書之內容。又游添登死亡後，系爭土地
    由其繼承人繼承，而建築成本將隨時間更迭而增加等情，均
    為上訴人於簽訂合建契約當時所可預料，自無情事變更原則
    之適用。縱認有情事變更，當事人亦僅得聲請法院增、減其
    給付或變更其他原有之效果，並無契約解除權，上訴人主張
    解除契約，於法無據。另合建契約係成立於78年6月19日，
    迄上訴人起訴之日已逾15年，上訴人之返還請求權已罹於時
    效，被上訴人得拒絕給付等語，資為抗辯，並答辯聲明：(一)
    上訴駁回。(二)願供擔保請准宣告免為假執行。
四、上訴人主張系爭土地原為游添登所有，游添登於87年10月30
    日死亡，被上訴人為游添登之法定繼承人，就系爭土地已辦
    理繼承登記為公同共有等情，業據提出土地登記謄本、戶籍
    謄本及繼承系統表為證（原審卷8-9、21-28頁），且為被上
    訴人所不爭執，自堪信為真實。
五、上訴人另主張游添登於78年6月19日立具系爭承諾書，承諾
    系爭土地爾後如經政府變更建地開放建築，同意提供系爭土
    地予伊合建，伊已依約交付合建保證金200萬元予游添登，
    茲因系爭承諾書即合建契約簽訂後，有上述之情事變更，其
    情形顯非締約當時所得預料，契約成立將顯失公平，伊得依
    情事變更原則，主張解除契約，請求被上訴人返還200萬元
    云云，則為被上訴人甲○○○、己○○、庚○○所否認，並
    以前開情詞置辯，經查：
  (一)按繼承人自繼承開始時，除本法另有規定外，承受被繼承人
    財產上之一切權利、義務；繼承人對於被繼承人之債務，負
    連帶責任，民法第1148條第1項前段及第1153條第1項分別定
    有明文。又按訴訟標的對於共同訴訟之各人必須合一確定者
    ，共同訴訟人中一人之行為有利益於共同訴訟人者，其效力
    及於全體，不利益者，對於全體不生效力；當事人於言詞辯
    論時為訴訟標的之捨棄或認諾者，應本於其捨棄或認諾為該
    當事人敗訴之判決，民事訴訟法第56條第1款及第384條亦分
    別定有明文。查游添登於87年10月30日死亡，被上訴人均為
    其繼承人，應自繼承開始時，承受游添登財產上之一切權利
    、義務，並對游添登之債務負連帶責任。上訴人本於與游添
    登簽訂之合建契約及系爭承諾書，對游添登之全體繼承人即
    被上訴人主張解除契約並請求返還保證金200萬元，其訴訟
    標的對於被上訴人全體應合一確定，被上訴人丁○○、戊○
    ○、乙○○○雖認諾上訴人之主張，並表示願意返還該款項
    ，惟其等認諾之訴訟行為將不利益於其他共同訴訟人，揆諸
    上開規定，對全體共同訴訟人應不生效力。而被上訴人甲○
    ○○、己○○、庚○○所為之上開抗辯，則有利益於共同訴
    訟人，其效力應及於共同訴訟人全體，是本院即應審酌系爭
    承諾書是否為真正？系爭承諾書為真正時，是否有情事變更
    原則之適用？若有情事變更原則之適用，是否罹於時效而消
    滅？
  (二)上訴人主張游添登於78年6月19日立具系爭承諾書，承諾系
    爭土地爾後如經政府變更建地開放建築，同意提供系爭土地
    予伊合建，伊應於78年6月19日給付游添登150萬元，78年6
    月20日給付50萬元，作為本合建保證金，如合建成立時再給
    付保證金300萬元，合建不成立時，游添登應於1星期內無息
    退還已收保證金，伊已交付合建保證金200萬元予游添登之
    事實，業據提出系爭承諾書為證（原審卷7頁），經核系爭
    承諾書上有游添登之簽名及印文，並載有游添登收到上訴人
    給付之合建保證金150萬元及50萬元等字，且為被上訴人丁
    ○○、戊○○、乙○○○所不爭執，自堪認系爭承諾書為真
    正，上訴人之上開主張為可採，被上訴人甲○○○、己○○
    、庚○○空口否認系爭承諾書之真正及游添登曾收受上訴人
    交付之合建保證金200萬元之事實，自非可採。
  (三)按契約成立後，情事變更，非當時所得預料，而依其原有效
    果顯失公平者，當事人得聲請法院增、減其給付或變更其他
    原有之效果，民法第227條之2定有明文；又附停止條件之法
    律行為，於條件成就時，發生效力，同法第99條第1項亦定
    有明文。查游添登於立具系爭承諾書予上訴人時，雙方之合
    建契約固已成立，惟因締約當時系爭土地地目為田，雙方乃
    約定爾後政府如有變更建地開放建築時，游添登同意提供系
    爭土地予上訴人合建，核屬附有停止條件之契約，自應於系
    爭土地地目變更為建地後，始發生合建契約之效力，然系爭
    土地地目迄今未變更為建地，自須待地目變更後，合建契約
    始生效力，上訴人始有履行系爭承諾書內容之義務，系爭承
    諾書所約定合建契約之效力既未發生，當無依其原有效果顯
    失公平之情事，即以目前情形與締約當時情形相較，並無二
    致，核無情事變更之情形。另查游添登係民前1年8月1日出
    生（原審卷22頁），於締約當時已年高79歲，其死亡後，系
    爭土地係由其全體繼承人繼承，而系爭合建契約有因繼承人
    間意見相歧而增加履行困難度之風險，亦應為上訴人於締約
    當時所得預見；又觀諸系爭承諾書第2條載明「條件為當時
    行情。建築商丙○○先生有優先合建權利。如條件過苛，建
    築商無法承建時，承諾書人可收回自行處理」等語，上訴人
    與游添登於簽訂合建契約時，亦應已考慮建築成本可能隨時
    間更迭而增加，造成履約當時之合建條件對上訴人過苛，上
    訴人無法承建時，游添登可收回自行處理，可見契約當事人
    就將來建築成本可能發生之變動，於締約當時亦已有所預見
    ，是上訴人主張系爭土地於合建契約成立迄今仍未變更為建
    地，且因繼承致系爭土地共有人增加，及建築成本上升等情
    ，均屬當事人於締約當時所得預見之情形，上訴人據此主張
    有情事變更原則之適用，尚屬無據。退步言，縱認上訴人得
    主張情事變更，惟因情事變更規定之法律效果，僅契約當事
    人得聲請法院增、減其給付或變更其他原有之效果，並未賦
    予契約當事人契約解除權，是上訴人依情事變更之規定，主
    張解除合建契約，亦屬無據。
六、綜上所述，上訴人依繼承及解除契約後回復原狀之法律關係
    ，請求被上訴人應連帶返還合建保證金200萬元及其法定遲
    延利息，自屬不應准許。從而，原審所為上訴人敗訴之判決
    ，核無違誤。上訴論旨指摘原判決不當，求予廢棄改判，為
    無理由，應予駁回。
七、兩造其餘之攻擊或防禦方法及未經援用之證據，經本院斟酌
    後，認為均不足以影響本判決之結果，自無逐一詳予論駁之
    必要，併此敘明。
八、據上論結，本件上訴為無理由，依民事訴訟法第449條第1項
    、第78條、第463條、第385條第1項前段，判決如主文。
中    華    民    國    95    年    9     月    26    日
                    民事第十三庭
                        審判長法  官  陳昆煇
                              法  官  李錦美
                              法  官  陳駿璧
正本係照原本作成。
如不服本判決，應於收受送達後20日內向本院提出上訴書狀，其
未表明上訴理由者，應於提出上訴後20日內向本院補提理由書狀
（均須按他造當事人之人數附繕本）上訴時應提出委任律師或具
有律師資格之人之委任狀；委任有律師資格者，另應附具律師資
格證書及釋明委任人與受任人有民事訴訟法第466條之1第1項但
書或第2項（詳附註）所定關係之釋明文書影本。
中    華    民    國    95    年    9     月    26    日
                              書記官  黃  愛
附註：
民事訴訟法第466條之1（第1項、第2項）：
對於第二審判決上訴，上訴人應委任律師為訴訟代理人。但上訴
人或其他法定代理人具有律師資格者，不在此限。
上訴人之配偶、三親等內之血親、二親等內之姻親，或上訴人為
法人、中央或地方機關時，其所屬專任人員具有律師資格並經法
院認為適當者，亦得為第三審訴訟代理人。


司法院資訊處製作；財團法人民間司法改革基金會備份。
